ACORDAO-COMPLETO-2417819

ACÓRDÃO 11184/2020 ATA 35/2020 - SEGUNDA CÂMARA

VISTOS, relatados e discutidos estes autos que tratam de Tomada de Contas Especial instaurada pelo Fundo Nacional de Saúde (FNS) em desfavor dos Srs. Nelson Roberto Bornier de Oliveira e Mário Pereira Marques Filho, ex-prefeitos de Nova Iguaçu/RJ nas gestões 1/1/2001 a 4/4/2002 e 5/4/2002 a 31/12/2004, respectivamente, e demais gestores da Secretaria de Saúde daquele município, em razão de problemas detectados na aplicação de recursos provenientes do Sistema Único de Saúde (SUS) durante os exercícios de 2002 a 2004 e 2006 a 2008;
ACORDAM os Ministros do Tribunal de Contas da União, reunidos em sessão da 2ª Câmara, ante as razões expostas pelo relator, em:
9.1. acolher parcialmente as alegações de defesa apresentadas pelo Sr. Paulo César de Souza;
9.2. excluir os Srs. Paulo César de Souza, Nelson Roberto Bornier de Oliveira, Mário Pereira Marques Filho, Gilberto Antônio Badaró de Moraes (falecido em 27/7/2011; peça 11) e Jorge Gama de Barros da relação processual;
9.3. considerar iliquidáveis as contas do Sr. Jorge Barbosa Mixo, com fundamento nos arts. 20 e 21 da Lei 8.443/1992 c/c o art. 211 do Regimento Interno do TCU, ordenando o seu trancamento;
9.4. com fundamento nos arts. 1º, inciso I, 16, inciso III, alíneas "b" e "c", e § 2º da Lei 8.443/1992 c/c os arts. 19 e 23, inciso III, da mesma Lei, e com arts. 1º, inciso I, 209, incisos II e III, e § 5º, 210 e 214, inciso III, do Regimento Interno, julgar irregulares as contas das Sras. Marli Silva Câmara de Freitas e Suely das Graças Alves Pinto, e dos Srs. Walney da Rocha Carvalho e Henrique Johnson Buarque, e condená-los ao pagamento das quantias a seguir especificadas, com a fixação do prazo de quinze dias, a contar das notificações, para comprovarem, perante o Tribunal (art. 214, inciso III, alínea "a", do Regimento Interno) , o recolhimento das dívidas aos cofres do Fundo Nacional de Saúde, atualizadas monetariamente e acrescidas dos juros de mora, calculados a partir das datas discriminadas, até a data dos recolhimentos, na forma prevista na legislação em vigor, abatendo-se, na oportunidade, os valores já ressarcidos.
9.4.1. Sra. Marli Silva Câmara de Freitas, na condição de secretária municipal de saúde de Nova Iguaçu/RJ de 25/11/2006 a 22/1/2008:
	DATA DA OCORRÊNCIA
	VALOR ORIGINAL (R$) 

	19/12/2006
	 1.659,71 

	19/1/2007
	 198.340,29 

	14/2/2007
	 48.452,67 

	14/3/2007
	 56.723,19 

	13/4/2007
	 61.610,16 

	17/5/2007
	 62.228,36 

	18/5/2007
	 969,72 

	12/6/2007
	 937,19 

	15/6/2007
	 880,14 

	15/6/2007
	 921,37 

	19/6/2007
	 62.748,96 

	19/7/2007
	 110.513,87 

	31/7/2007
	 993,50 

	15/8/2007
	 62.720,65 

	18/9/2007
	 83.566,89 

	19/10/2007
	 141.840,96 

	23/11/2007
	 77.359,65 

	23/11/2007
	 2.491,93 

	23/11/2007
	 992,51 

	23/11/2007
	 2.228,66 

	14/12/2007
	 80.042,32 

	11/1/2008
	 1.369,19 

	15/1/2008
	 2.993,11 

	15/1/2008
	 1.510,53 

	18/1/2008
	 82.867,43 

9.4.2. Sra. Suely das Graças Alves Pinto, na condição de secretária municipal de saúde de Nova Iguaçu/RJ de 10/8/2005 a 25/11/2006:
	DATA DA OCORRÊNCIA
	VALOR ORIGINAL (R$) 

	19/4/2006
	 70.205,81 

	19/4/2006
	 55.862,39 

	20/4/2006
	 2.943,27 

	19/5/2006
	 51.667,65 

	31/5/2006
	 432,35 

	22/6/2006
	 45.172,50 

	30/6/2006
	 1.982,91 

	1/7/2006
	 394,59 

	8/8/2006
	 68.085,26 

	10/8/2006
	 569,74 

	14/9/2006
	 258.755,01 

	19/9/2006
	 2.165,26 

9.4.3. Sr. Walney da Rocha Carvalho, na condição de secretário municipal de saúde de Nova Iguaçu/RJ de 3/4/2008 a 10/2/2009:
	DATA DA OCORRÊNCIA
	VALOR ORIGINAL (R$) 

	25/4/2008
	 35.335,63 

	12/5/2008
	 2.157,63 

	21/5/2008
	 72.541,02 

	6/6/2008
	 1.760,10 

	6/6/2008
	 2.239,01 

9.4.4. Sr. Henrique Johnson Buarque, na condição de secretário municipal de saúde de Nova Iguaçu/RJ de 22/1/2008 a 26/3/2008:
	DATA DA OCORRÊNCIA
	VALOR ORIGINAL (R$) 

	21/2/2008
	 91.374,67 

	10/3/2008
	 1.659,71 

	19/3/2008
	 75.200,85 

9.5. aplicar aos Srs. Marli Silva Câmara de Freitas, Walney da Rocha Carvalho e Henrique Johnson Buarque a multa prevista no art. 57 da Lei 8.443/1992 c/c o art. 267 do Regimento Interno, nos valores de R$ 30.000,00 (trinta mil reais) , R$ 35.000,00 (trinta e cinco mil reais) e R$ 50.000,00 (cinquenta mil reais) , respectivamente, fixando-lhes o prazo de 15 (quinze) dias, a contar das notificações, para comprovar, perante o Tribunal (art. 214, inciso III, alínea "a", do Regimento Interno) , o recolhimento das dívidas aos cofres do Tesouro Nacional, atualizadas monetariamente desde a data do acórdão até a dos efetivos recolhimentos, se forem pagas após o vencimento, na forma da legislação em vigor;
9.6. autorizar, desde logo, a cobrança judicial das dívidas, caso não atendidas as notificações, nos termos do art. 28, inciso II, da Lei 8.443/92;
9.7. autorizar, caso requerido e se o processo não tiver sido remetido para cobrança judicial, o parcelamento das dívidas em até 36 (trinta e seis) parcelas mensais e consecutivas, nos termos do art. 26 da Lei 8.443/1992 c/c o art. 217 do RI/TCU, fixando-se o vencimento da primeira parcela em quinze dias, a contar do recebimento da notificação, e os das demais a cada 30 dias, devendo incidir sobre cada valor mensal os correspondentes acréscimos legais, na forma prevista na legislação em vigor, bem como esclarecer ao responsável que, em caso de parcelamento da dívida, a falta de pagamento de qualquer parcela importará no vencimento antecipado do saldo devedor (art. 217, § 2º, do RI/TCU) ;
9.8. dar ciência ao Fundo Nacional de Saúde quanto aos indícios de ocorrência de desvio de objeto/finalidade referente à utilização de recursos do teto financeiro de vigilância em saúde "no pagamento de médicos para realização de atendimento médico ambulatorial e de profissionais que exerceram a função de agentes administrativos", ou seja, que não atuaram no desenvolvimento de ações de vigilância de saúde, no valor total histórico de R$ 1.927.248,84, conforme registrado em Relatório de Auditoria nº 3337 do Denasus, alertando os seus dirigentes para que adotem as providências de sua alçada, nos termos dos itens 9.3.2.1 a 9.3.2.5 do Acórdão 1072/2017-TCU-Plenário, se ainda não o fizeram, sob pena de poder incorrer em responsabilidade solidária e falha funcional;
9.9. remeter cópia deste acórdão ao Fundo Nacional de Saúde e aos responsáveis, para ciência, e ao Procurador Chefe da Procuradoria Regional da República no Estado do Rio de Janeiro, para as providências cabíveis, nos termos do § 3º do art. 16 da Lei 8.443/1992, informando-lhes que o relatório e o voto que a fundamentam podem ser acessados por meio do endereço eletrônico www.tcu.gov.br/acordaos.

Tomada de Contas Especial instaurada pelo Fundo Nacional de Saúde (FNS) em desfavor dos Srs. Nelson Roberto Bornier de Oliveira e Mário Pereira Marques Filho, ex-prefeitos de Nova Iguaçu/RJ nas gestões 1/1/2001 a 4/4/2002 e 5/4/2002 a 31/12/2004, respectivamente, e demais gestores da Secretaria de Saúde daquele município, em razão de problemas detectados na aplicação de recursos provenientes do Sistema Único de Saúde (SUS) durante os exercícios de 2002 a 2004 e 2006 a 2008.

Segunda Câmara

Prefeitura Municipal de Nova Iguaçu - RJ.

3. Interessados/Responsáveis:
3.1. Interessado: Fundo Nacional de Saúde - MS (00.530.493/0001-71).
3.2. Responsáveis: Gilberto Antônio Badaró de Moraes (XXX.170.727-XX); Henrique Johnson Buarque (XXX.905.468-XX); Jorge Barbosa Mixo (XXX.421.487-XX); Jorge Gama de Barros (XXX.427.137-XX); Marli Silva Câmara de Freitas (XXX.681.567-XX); Mário Pereira Marques Filho (XXX.294.527-XX); Nelson Roberto Bornier de Oliveira (XXX.418.007-XX); Paulo Cesar de Souza (XXX.845.927-XX); Suely das Graças Alves Pinto (XXX.139.567-XX); Walney da Rocha Carvalho (XXX.771.287-XX).

13.1. Ministros presentes: Ana Arraes (Presidente), Augusto Nardes (Relator) e Raimundo Carreiro.
13.2. Ministro-Substituto presente: André Luís de Carvalho.

ACORDAO-COMPLETO-2516893

Acórdão 18147/2021 - Segunda Câmara

AUGUSTO NARDES

Transcrevo a seguir a instrução de peça 97 lavrada por auditor da Secretaria de Controle Externo de Tomada de Contas Especial (SecexTCE) , que contou com a anuência do corpo diretivo daquela unidade (peças 98 e 99) :
"INTRODUÇÃO
	Cuidam os autos de tomada de contas especial instaurada pelo Fundo Nacional de Saúde (FNS) em desfavor dos ex-prefeitos de Nova Iguaçu/RJ Nelson Roberto Bornier de Oliveira (gestão de 1º/1/2001 a 4/4/2002) e Mário Pereira Marques Filho (gestão de 5/4/2002 a 31/12/2004) , bem como dos ex-secretários municipais de saúde Gilberto Antônio Badaró de Moraes (gestão de 6/1/2001 a 15/10/2002) , Jorge Gama de Barros (gestão de 15/10/2002 a 28/12/2002) , Jorge Barbosa Mixo (gestão de 30/12/2002 a 1º/1/2005) , Suely das Graças Alves Pinto (gestão de 10/8/2005 a 25/11/2006) , Marli Silva Câmara de Freitas (gestão de 25/11/2006 a 22/1/2008) , Henrique Johnson Buarque (gestão de 22/1/2008 a 26/3/2008) , Paulo César de Souza (gestão de 26/3/2008 a 2/4/2008) e Walney da Rocha Carvalho (gestão de 3/4/2008 a 10/2/2009) , em razão da ocorrência de irregularidades na aplicação de recursos do SUS pelo município de Nova Iguaçu/RJ durante os exercícios de 2002-2004 e de 2006-2008.
HISTÓRICO
2.	O processo originou-se das constatações contidas no Relatório de Auditoria nº 3337 (peça 2, p. 5-120) do Departamento Nacional de Auditoria do Sistema Único de Saúde (Denasus) , realizada no município de Nova Iguaçu/RJ (SES/MT) , com o objetivo de avaliar a aplicação de recursos financeiros repassados pelo Ministério da Saúde para os tetos financeiros de epidemiologia e controle de doenças (TFECD) e de vigilância sanitária em saúde (TFVS) nos períodos de 2002-2004 e de 2006-2008 (peça 2, p. 9) . 
3.	A fiscalização foi executada no segundo semestre de 2008 e finalizada em fevereiro de 2009 (peça 2, p. 9) , tendo os auditores do Denasus concluído pela necessidade de ressarcimento de R$ 5.325.222,87 (peça 2, p. 105-118) devido às irregularidades sintetizadas a seguir (peça 2, p. 26-29, item 3.2.3, p. 29-31, item 3.2.3.1, p. 33-34, item 3.2.5, e p. 37-78, item 3.2.5.2) : 
a)	utilização de recursos do teto financeiro de vigilância em saúde para o 'pagamento a profissionais cedidos pela empresa Captar Cooper - Cooperativa de Multiserviços Profissionais, sem comprovação do nome, função exercida, formação acadêmica, local de atuação, produção, responsável pela supervisão e controle de horários dos profissionais, documentos contendo assinaturas diárias dos profissionais e documentos de controle/conferência do faturamento procedido pela contratada, além de pagamento e taxas administrativas', no valor total histórico de R$ 1.953.216,19 (peça 2, p. 102) ;
b)	utilização de recursos do teto financeiro de vigilância em saúde para o 'recolhimento de ISS relativo ao pagamento indevido realizado a empresa Captar Cooper - Cooperativa de Multiserviços Profissionais', no valor total histórico de R$ 36.359,60 (peça 2, p. 103) ;
c)	utilização de recursos dos tetos financeiros de epidemiologia e controle de doenças e de vigilância em saúde 'utilizados sem comprovação de sua destinação', no valor total histórico de R$ 1.055.568,50 (peça 2, p. 103) ; 
d)	utilização de recursos do teto financeiro de vigilância em saúde 'no pagamento de médicos para realização de atendimento médico ambulatorial e de profissionais que exerceram a função de agentes administrativos', ou seja, que não atuaram no desenvolvimento de ações de vigilância de saúde, no valor total histórico de R$ 1.927.248,84 (peça 2, p. 102-103) ; e
e)	aquisição de biolarvicida 'em quantidade excessiva e 20 dias antes do prazo de vencimento do registro emitido pela Agência Nacional de Vigilância Sanitária (Anvisa) , ocasionando perda do produto, bem como sua utilização irregular, com prazo de validade vencido' (p. 110, item 39) , no valor histórico de R$ 352.829,74 (peça 2, p. 103) .
4.	O detalhamento do débito realizado pelo Denasus consta da peça 2, p. 105-118.
5.	Cumpre destacar que a ocorrências constantes dos itens 'a' até 'c' remetem à não comprovação da boa e regular aplicação dos recursos federais recebidos pelo município de Nova Iguaçu/RJ. Por sua vez, o item 'd' trata de ocorrência de desvio de objeto/finalidade na utilização de recursos do teto financeiro de vigilância em saúde (TFVS) , enquanto o derradeiro item 'e' remete à possível prejuízo decorrente de aquisição, armazenamento e utilização inadequadas de produto.
6.	Os auditores do Denasus responsabilizaram os Srs. Nelson Roberto Bornier de Oliveira (gestão de 1º/1/2001 a 4/4/2002) , Mário Pereira Marques Filho (gestão de 5/4/2002 a 31/12/2004) e Luiz Lindbergh Faria Filho (gestão de 1º/1/2005 em diante) , na condição de prefeitos à época, além dos Srs. Gilberto Antônio Badaró de Moraes (gestão de 6/1/2001 a 15/10/2002) , Jorge Barbosa Mixo (gestão de 30/12/2002 a 1º/1/2005) , Suely das Graças Alves Pinto (gestão de 10/8/2005 a 25/11/2006) , Marli Silva Câmara de Freitas (gestão de 25/11/2006 a 22/1/2008) , Henrique Johnson Buarque (gestão de 22/1/2008 a 26/3/2008) , Paulo César de Souza (gestão de 26/3/2008 a 2/4/2008) e Walney da Rocha Carvalho (gestão de 3/4/2008 a 10/2/2009) , na condição de secretários municipais de saúde à época (peça 2, p. 119-120) .
7.	Após a apresentação intempestiva de novas alegações por parte dos responsáveis, expediu-se em outubro de 2011 o Relatório Complementar de Auditoria nº 3337 (peça 7, p. 86-135) registrando o entendimento de que as justificativas apresentadas não elidiram as impropriedades constatadas e mantendo a proposição de ressarcimento de R$ 5.325.222,87, mas com ajustes em relação aos débitos atribuídos aos arrolados (peça 7, p. 136) . Posteriormente, emitiu-se em julho de 2013 novo Relatório Complementar de Auditoria nº 3337 (peça 8, p. 59-65) com vistas a incluir como responsável o Sr. Jorge Gama de Barros (secretário municipal de saúde entre 15/10/2002 a 28/12/2002) e permitir o exercício do contraditório do Sr. Paulo César de Souza (secretário municipal de saúde entre 26/3/2008 a 2/4/2008) .
8.	Por meio de novo relatório complementar (peça 8, p. 72-83) , elaborado em agosto de 2013, posicionou-se pela exclusão da responsabilidade do Sr. Luiz Lindbergh Faria Filho na condição de ex-prefeito.
9.	Após o processo ser devolvido pelo FNS, o Denasus emitiu o Parecer Administrativo COADE/CGAUD/DENASUS nº 1051, de 19/11/2014 (peça 8, p. 119-120) , pelo qual concluiu quanto à necessidade de redução do prejuízo caracterizado (dano ao erário propriamente dito) para R$ 3.397.974,03, pois o valor de R$ 1.927.248,84 (referente à ocorrência de desvio de objeto/finalidade registrado no item 'd' do parágrafo 3 desta instrução) haveria de ser restituído pelo município de Nova Iguaçu/RJ ao seu respectivo Fundo Municipal de Saúde. Consequentemente, elaborou-se uma nova planilha de devolução, constante da peça 8, p. 121-132, com vistas a refletir esse novo valor.
10.	Por fim, o Denasus concluiu, em agosto de 2016, seu derradeiro relatório complementar (peça 1, p. 139-148) , pelo qual rechaçou as novas justificativas apresentadas pelo Sr. Jorge Gama de Barros.
11.	O Relatório Completo do Tomador de Contas Especial nº 214/2016, de 9/3/2017, (peça 1, p. 62-76) , de 30/9/2016, acompanhando entendimento do Denasus, caracterizou a responsabilidade dos Srs. Nelson Roberto Bornier de Oliveira (gestão de 1º/1/2001 a 4/4/2002) e Mário Pereira Marques Filho (gestão de 5/4/2002 a 31/12/2004) , na condição de prefeitos de Nova Iguaçu/RJ, bem como dos Srs. Gilberto Antônio Badaró de Moraes (gestão de 6/1/2001 a 15/10/2002) , Jorge Gama de Barros (gestão de 15/10/2002 a 28/12/2002) , Jorge Barbosa Mixo (gestão de 30/12/2002 a 1º/1/2005) , Suely das Graças Alves Pinto (gestão de 10/8/2005 a 25/11/2006) , Marli Silva Câmara de Freitas (gestão de 25/11/2006 a 22/1/2008) , Henrique Johnson Buarque (gestão de 22/1/2008 a 26/3/2008) , Paulo César de Souza (gestão de 26/3/2008 a 2/4/2008) e Walney da Rocha Carvalho (gestão de 3/4/2008 a 10/2/2009) , na condição de secretários municipais de saúde (peça 1, p. 66, 73 e 74) .
12.	Cumpre ressaltar que o tomador de contas identificou que o Sr. Gilberto Antônio Badaró de Moraes teria falecido antes da instauração da TCE, contudo considerou que ele fora regularmente notificado das irregularidades enquanto vivo (peça 1, p. 71) .
13.	O Relatório de Auditoria nº 160/2017 do Controle Interno (peça 1, p. 173-177) retrata as questões relatadas no relatório de tomada de contas especial.
14.	Diante disso, o Controle Interno certificou a irregularidade das contas (peça 1, p. 179) , acompanhado do parecer do dirigente do órgão de controle interno (peça 1, p. 180) , tendo o Ministro de Estado da Saúde, Sr. Ricardo Barros, registrado o conhecimento das conclusões daquele órgão de controle interno (peça 1, p. 181) . A responsabilização foi devidamente inscrita no Siafi (peça 1, p. 116-121) .
15.	A presente tomada de contas especial foi autuada no TCU em 19/4/2017, dando início à fase externa da TCE.
Fase Externa
16.	Em primeiro exame realizado no âmbito da então Secretaria de Controle Externo do Estado do Rio de Janeiro (Secex/RJ) , em 27/4/2017 (peça 21) , confirmou-se que o Sr. Gilberto Antônio Badaro de Moraes (CPF XXX.170.727-XX) encontrava-se falecido desde 27/7/2011 (peça 11) .
17.	Em nova análise, realizada dessa vez pela então Secretaria de Controle Externo do Estado do Pará (Secex/PA) em 10/1/2018 (peça 30) , posicionou-se por:
	a) afastar a responsabilidade dos Srs. Nelson Roberto Bornier de Oliveira e Mário Pereira Marques Filho, na condição de prefeitos de Nova Iguaçu/RJ à época, pois entendeu-se que a competência para gerir os recursos do Fundo Municipal de Saúde seria dos secretários municipais de saúde (inciso III do art. 9º da Lei 8.080/1990) , além de não terem sido localizados nos autos elementos que permitissem afirmar que os recursos arguidos não teriam sido geridos pelos ex-secretários de saúde (peça 30, p. 3-4, §§ 12-20) ;
	b) excluir a caracterização dos débitos referentes às despesas efetuadas no exercício de 2002, atribuídas aos ex-secretários Gilberto Antônio Badaró de Moraes (gestão de 5/4/2002 a 31/12/2004) e Jorge Gama de Barros (gestão de 15/10/2002 a 28/12/2002) , pois a fiscalização conduzida pelo Denasus em 2008 solicitou despesas realizadas há mais de seis anos, enquanto o prazo exigido para manutenção dessa documentação seria de cinco anos (peça 30, p. 4-5, §§ 23-30) ;
	c) afastar a caracterização dos débitos referentes às despesas efetuadas no exercício de 2003 e 2004, em virtude da existência de registros relatando que os documentos comprobatórios dessas despesas teriam sido destruídos em incêndio ocorrido em junho de 2006 no almoxarifado central da secretaria municipal de saúde, propondo considerar iliquidáveis as contas do Sr. Jorge Barbosa Mixo, secretário municipal de saúde entre 30/12/2002 a 1º/1/2005 (peça 30, p. 5-6, §§ 32-36) ;
	d) excluir o débito no valor histórico de R$ 352.829,74, relativo à aquisição de biolarvicida em 22/12/2004, pois considerou desarrazoado o entendimento dos auditores do Denasus de que o vencimento do registro emitido pela Anvisa implicaria também em vencimento do prazo do produto, ao desconsiderarem o prazo fixado pelo próprio fabricante, não se sustentando a afirmação de que o produto foi adquirido com menos de um mês para vencer a sua validade. Também considerou insuficientes os indícios trazidos em relatório de que a quantidade adquirida do biolarvicida seria superior à real necessidade do município, além de considerar que os auditores não caracterizaram suficientemente as responsabilidades dos secretários municipais de saúde quanto à inadequação de armazenamento do produto (peça 30, p. 6-8, §§ 37-48) ;
	e) caracterizar o débito no valor total histórico de R$ 1.989.575,79 (nota: o valor constante na 'Tabela 1' da página 9 da instrução da Secex/PA, à peça 30, remete ao valor de R$ 1.989.275,79, contudo as propostas de citação, às páginas 10-12 daquela mesma instrução, registram o total de R$ 1.989.575,79) relativo à não comprovação da boa e regular aplicação dos recursos federais recebidos pelo município de Nova Iguaçu/RJ, em face do pagamento, com recursos do Teto Financeiro de Vigilância em Saúde (TFVS) , de remuneração e correspondente ISS a profissionais contratados pela cooperativa Captar Cooper Cooperativa de Multiserviços Profissionais Ltda., a ser restituído ao Fundo Nacional de Saúde pelos ex-secretários municipais de saúde Suely das Graças Alves Pinto (gestão de 10/8/2005 a 25/11/2006) , Marli Silva Câmara de Freitas (gestão de 25/11/2006 a 22/1/2008) , Henrique Johnson Buarque (gestão de 22/1/2008 a 26/3/2008) , Paulo César de Souza (gestão de 26/3/2008 a 2/4/2008) e Walney da Rocha Carvalho (gestão de 3/4/2008 a 10/2/2009) . Ressalte-se que esse débito de R$ 1.989.575,79 corresponde à soma das ocorrências registradas nos itens 'a' e 'b' do parágrafo 3 desta instrução (peça 30, p. 8-10, §§ 49-59) .
18.	Dessa forma, propôs-se a realização de citação dos cinco ex-secretários mencionados no item anterior (peça 30, p. 10-12) . Essa proposta foi acolhida pelo então dirigente da Secex/PA em 17/1/2018 (peça 31) .
19.	Ato contínuo, após serem comunicados, os ex-secretários apresentaram suas respostas conforme tabela a seguir:
	Responsável
	Ofício de citação/audiência
	Comunicação e Aviso de Recebimento (AR) 
	Respostas

	Sr. Walney da Rocha Carvalho (gestão de 3/4/2008 a 10/2/2009) .
	Citação: 
Ofício 0101/2018-TCU/SECEX-PA, de 29/1/2018 (peça 32) .
	Recebido em 8/2/2018 (peça 85) .
	Constituição de representante legal: em 22/2/2018 (peça 42) .
Pedido de prorrogação de prazo: apresentado em 22/2/2018 (peças 46 e 47) .
Alegações de defesa: apresentadas em 14/3/2018 à peça 59.

	Sr. Paulo César de Souza (gestão de 26/3/2008 a 2/4/2008) 
	Citação: 
Ofício 0100/2018-TCU/SECEX-PA, de 29/1/2018 (peça 33) .
	Recebido em 9/2/2018 (peça 50) .
	Constituição de representante legal: em 22/2/2018 (peça 41) .
Pedido de prorrogação de prazo: apresentado em 22/2/2018 (peças 45 e 48) .
Alegações de defesa: apresentadas em 14/3/2018 à peça 60.

	Sr. Henrique Johnson Buarque (gestão de 22/1/2008 a 26/3/2008) .
	Citação: 
Ofício 0099/2018-TCU/SECEX-PA, de 29/1/2018 (peça 34) .
	Recebido em 14/2/2018 (peça 37) .
	Constituição de representante legal: em 13/3/2018 (peça 58) .
Alegações de defesa: apresentadas em 12/3/2018 à peça 57.

	Sra. Marli Silva Câmara de Freitas (gestão de 25/11/2006 a 22/1/2008) 
	Citação: 
Ofício 0098/2018-TCU/SECEX-PA, de 29/1/2018 (peça 35) .
	Recebido em 8/2/2018 (peça 52) .
	Pedido de prorrogação de prazo: apresentado em 22/2/2018 (peça 43) .
Alegações de defesa: apresentadas em 24/4/2018 às peças 62-82.

	Sra. Suely das Graças Alves Pinto (gestão de 10/8/2005 a 25/11/2006) 
	Citação: 
Ofício 0097/2018-TCU/SECEX-PA, de 29/1/2018 (peça 36) .
	Recebido em 14/2/2018 (peça 51) .
	Constituição de representante legal: em 5/3/2018 (peça 53) .
Pedido de prorrogação de prazo: apresentado em 5/3/2018 (peça 54) .
Alegações de defesa: apresentadas em 22/5/2018 à peça 84.

Tabela 1 - Comunicações efetuadas aos ex-secretários municipais de saúde.
20.	Ressalte-se que os cinco ex-secretários compareceram aos autos, apresentando suas respectivas alegações de defesa.
21.	Em nova instrução elaborada no âmbito da Secretaria do TCU no Estado do Pará (Sec-PA) , em 9/1/2019 (peça 87) , verificou-se a apresentação pela Sra. Suely das Graças Alves Pinto (secretária municipal de Saúde de 10/8/2005 a 25/11/2006) e pela Sra. Marli Silva Câmara de Freitas (secretária municipal de Saúde de 25/11/2006 a 22/1/2008) de documentos com vistas a demonstrar o pagamento relativo à execução de serviços na área de vigilância em saúde (constantes à peça 62, p. 5-30, às peças 63-82 e à peça 84, p. 3-250) . 
22.	Assim, propôs-se que cópia dessa documentação fosse encaminhada ao Denasus para análise, de modo a evitar a supressão de instâncias de controle (peça 87, p. 3-4, §§ 13-20) , nos seguintes termos:
a)	 diligenciar, com fundamento nos art. 10, § 1º, e 11 da Lei 8443/1992 c/c o art. 157 do RI/TCU, ao Departamento Nacional de Auditoria do Sistema Único de Saúde, para que se manifeste conclusivamente, no prazo de 60 (sessenta) dias, acerca da documentação apresentada pela Sra. Suely das Graças Alves Pinto, secretária municipal de Saúde de 10/8/2005 a 25/11/2006 de Nova Iguaçu/RJ, e pela Sra. Marli Silva Câmara de Freitas, secretária municipal de Saúde de Nova Iguaçu/RJ de 25/11/2006 a 22/1/2008, a título de comprovação do pagamento relativo à execução de serviços na área de vigilância em saúde, emitindo ou providenciando, se for o caso, novos Relatório de Tomada de Contas Especial e Certificado de Auditoria, Parecer do Dirigente do Órgão de Controle Interno e Pronunciamento Ministerial;
b)	 encaminhar ao Departamento Nacional de Auditoria do Sistema Único de Saúde cópia digitalizada desta instrução e das peças 62 a 84 deste processo, a fim de subsidiar a análise conclusiva daquele órgão a respeito deste processo de tomada de contas especial.
23.	Essa proposta foi acolhida pelo corpo diretivo daquela unidade em 9/1/2019 (peças 88-89) . 
24.	Em resposta ao Ofício 0116/2019-TCU/Sec-PA, de 11/1/2019 (peça 90) , o Diretor do Denasus esclareceu, em 14/5/2019, que não se encontravam anexados, à referida comunicação, os documentos apresentados pela Sra. Suely das Graças Alves Pinto, sendo realizada análise apenas em relação aos documentos apresentados pela Sra. Marli Silva Câmara de Freitas (peça 92, p. 1) .
25.	Resumindo os seus principais pontos, a resposta encaminhada pelo Denasus à peça 92:
	a) apresenta um histórico da situação encontrada no município de Iguaçu/RJ durante a execução da auditoria desenvolvida pelo departamento (peça 92, p. 2, §§ 1-4) ; 
	b) relembra que o projeto básico, pelo qual efetuou-se a contratação da cooperativa Captar Cooper, registrava que 'caberia a contratada a designação, em caráter de tempo integral, de um profissional para representá-la junto a Prefeitura Municipal e, também promover a supervisão e controle de horários e de pessoal, além da assinatura diária em cada unidade em formulário próprio, o controle do número de horas trabalhadas em cada especialidade, constando a assinatura do profissional que prestou o serviço e o visto da coordenação da unidade enquanto que, na Secretaria Municipal de Saúde o controle e a fiscalização seriam realizados por três profissionais designados que no dia 20 de cada mês fariam o fechamento do número de horas trabalhadas em cada especialidade, por meio de relatórios diários de controle, que serviria para conferência do faturamento procedido pela contratada' (peça 92, p. 4, § 6) ;
	c) destaca que as cláusulas terceira e quarta do contrato firmado estabeleciam as obrigações de o município e da cooperativa de 'exercer a fiscalização do contrato e prover os serviços contratados, com pessoal adequado e capacitado em todos os níveis de trabalho e responder pelos serviços que executar, na forma da legislação aplicável' (peça 92, p. 4, §§ 8-9) ;
	d) relembra que a equipe de auditoria solicitou à Secretaria Municipal de Saúde a relação de todos os profissionais contratados junto à cooperativa para prestação de serviços na Secretaria Adjunta de Vigilância em Saúde, contemplando: formação profissional; atividade desenvolvida; setor de lotação; comprovante de cumprimento de carga horária de cada profissional; comprovantes da execução das atividades de cada profissional; responsáveis pelo acompanhamento do desenvolvimento do contrato com a referida empresa. Em resposta, foi fornecida uma relação com 107 nomes de profissionais e suas funções, com indicativo de atuação na área de vigilância em saúde, porém sem o detalhamento solicitado, ou seja, 'as informações consideradas imprescindíveis para a verificação da conformidade da execução do contrato não foram fornecidas' (peça 92, p. 5, §§ 12-14) ;
	e) registra que o resultado da análise dos documentos em auditoria apontou 'para o descumprimento de diversas cláusulas do contrato 12-B/SEMUS, dentre elas a que estabelece que a comprovação da prestação de serviços seria realizada por meio de formulário próprio expedido pela Secretaria Municipal de Saúde, que também seria a responsável pela supervisão e os controles de horário e de pessoal, a coleta da assinatura diária do profissional prestador do serviço, o controle efetivo do número de horas trabalhadas em cada especialidade e o visto da coordenação da unidade onde o serviço foi executado' (peça 92, p. 5, § 15) ; e
	f) afirma, por fim, que os documentos apresentados pela Sra. Marli Silva Câmara de Freitas em resposta à citação da Secex/PA referem-se a cópias de processos de pagamentos no período de 2005 a 2008, além de já terem sido disponibilizados e analisados à época da auditoria. Por isso, esses documentos não servem para comprovar 'a efetiva prestação dos serviços por parte da cooperativa Captar Cooper - Cooperativa de Multiserviços Profissionais Ltda' e assim 'fica mantida a irregularidade constatada na Auditoria nº 3337, qual seja, a utilização dos recursos destinados as ações e serviços de vigilância em saúde pagamento de profissionais sem a devida comprovação da efetiva atuação dos profissionais' (peça 92, p. 6-7, §§ 22-30) .
26.	Importante destacar que cópias do projeto básico e do contrato firmado junto à cooperativa encontram-se, respectivamente, às peças 76, p. 73-81, e 63, p. 13-21.
27.	Ademais, verifica-se que os documentos apresentados pela Sra. Suely das Graças Alves Pinto (peça 84, p. 3-250) , e que não teriam sido encaminhados ao Denasus, constituem-se de cópias de processos de pagamentos da Prefeitura de Nova Iguaçu/RJ à Cooperativa Captar Cooper de igual modo aos apresentados pela Sra. Marli Silva Câmara de Freitas (peças 62-82) . 
28.	Portanto, pode-se concluir que as análises efetuadas pelo Denasus em resposta à diligência da Secex/PA abarcaram, em seu bojo, todos os documentos arrolados por ambas as ex-secretárias municipais de saúde (constantes à peça 62, p. 5-30, às peças 63-82 e à peça 84, p. 3-250) , sendo desnecessário encaminhar pedido complementar de análise àquele departamento.
EXAME TÉCNICO
29.	Os arrolados foram chamados em citação pela Secex/PA para responderem quanto à ocorrência da seguinte irregularidade (peças 32-36) :
Citação do ex-secretários municipais de saúde Suely das Graças Alves Pinto (gestão de 10/8/2005 a 25/11/2006) , Marli Silva Câmara de Freitas (gestão de 25/11/2006 a 22/1/2008) , Henrique Johnson Buarque (gestão de 22/1/2008 a 26/3/2008) , Paulo César de Souza (gestão de 26/3/2008 a 2/4/2008) e Walney da Rocha Carvalho (gestão de 3/4/2008 a 10/2/2009) :
Irregularidade: não comprovação da boa e regular aplicação dos recursos federais recebidos pelo município de Nova Iguaçu/RJ, em face do pagamento, com recursos do Teto Financeiro de Vigilância em Saúde (TFVS) , de remuneração e correspondente ISS a profissionais contratados pela cooperativa Captar Cooper Cooperativa de Multiserviços Profissionais Ltda., sem documentação comprobatória da execução de serviços na área de vigilância em saúde, como o nome do cooperado, sua formação e especialidade, a atividade desenvolvida, a carga horária executada e o setor de atuação, contrariando obrigação prevista no Contrato n° 12-B/SEMUS/05, irregularidade constatada pelo Denasus no Relatório de Auditoria n° 3337 referente a fiscalização realizada no município em junho de 2008;
Conduta: efetuar despesas para as quais não foram apresentados documentos comprobatórios contendo elementos capazes de atestar a execução dos serviços contratados, quando deveria efetuar as despesas mediante documentação capaz de atestar a sua execução;
Dispositivos violados: arts. 62 e 63 da Lei 4.320/1964, art. 77 do Decreto-Lei 200/1967, art. 11 do Decreto 1.651/1995 e Portaria/MS 1.172/2004.
30.	Antes de se prosseguir, cumpre registrar que essa ocorrência, em princípio, remeteria também ao chamamento em citação solidária da cooperativa beneficiária dos pagamentos (Captar Cooper Cooperativa de Multiserviços Profissionais Ltda.) junto com os gestores à época, pois o art. 16, § 2º, inciso I, da Lei 8.443/1992 subsidia a responsabilização solidária de entidades ao dispor que o Tribunal, ao julgar as contas dos gestores, fixará a responsabilidade solidária do terceiro que, como contratante ou parte interessada na prática do mesmo ato, de qualquer modo haja concorrido para o cometimento do dano apurado. No caso em tela, a entidade restou beneficiária de pagamentos por serviços que não teriam sido demonstrados como prestados.
31.	Contudo, a Secex/PA não registrou em instruções às peças 30 e 87 porque o referido consórcio deixou de ser ouvido em citação.
32.	De todo modo, isso não cria impedimento à continuidade desta TCE, pois o instituto da solidariedade passiva visa a favorecer única e exclusivamente ao credor, que pode exigir de um ou de todos os devedores a integralidade da dívida (Acórdãos 4192/2011-1º Câmara, 6721/2012-2º Câmara e 509/2013-Plenário, entre outros) , razão porque a eventual ausência de chamamento ao processo de outros responsáveis não obsta a imputação de débito dos demais agentes que venham a ser devidamente citados pelo TCU.
33.	Ademais, cumpre destacar que até o presente momento o consórcio não foi chamado em fase interna ou externa desta TCE para prestar esclarecimentos, ao contrário dos cinco ex-secretários municipais de saúde arrolados, os quais foram notificados diversas vezes desde 2008 a apresentar 'comprovação da realização dos serviços contratados, bem corno encaminhar a seguinte documentação comprobatória relativa à execução de serviços na área de vigilância em saúde: Nome, função exercida, comprovante da formação acadêmica, comprovante de experiência profissional e local de atuação de cada profissional; Comprovante da produção de cada profissional contratado para atuar no desenvolvimento das ações de vigilância em saúde; Nome de cada responsável pela supervisão e controle de horários dos profissionais; Documentos contendo assinaturas diárias dos profissionais; Documentos de controle/conferência do faturamento procedido pela contratada'. A relação dos documentos que demonstram essas arguições consta da peça 1, p. 67-71, e da peça 30, p. 8-9, § 54.
34.	Verificou-se, ainda, que não foram localizadas nos autos tratativas referentes ao valor de R$ 1.927.248,84 (ocorrência de desvio de objeto/finalidade registrado no item 'd' do parágrafo 3 desta instrução) que haveria de ser restituído pelo município de Nova Iguaçu/RJ ao seu respectivo Fundo Municipal de Saúde. Por isso, propor-se-á dar ciência ao FNS quanto à necessidade de adoção de providências de sua alçada, nos termos dos itens 9.3.2.1 a 9.3.2.5 do Acórdão 1072/2017-TCU-Plenário, para apuração e ressarcimento dos valores referentes à ocorrência de desvio de objeto/finalidade identificados em auditoria do Denasus.
35.	A seguir, efetua-se a análise das alegações de defesa apresentadas pelos cinco ex-secretários municipais de saúde chamados em citações por meio dos ofícios às peças 32-36.
Alegações de defesa da Sra. Marli Silva Câmara de Freitas, na condição de secretária municipal de saúde de Nova Iguaçu/RJ de 25/11/2006 a 22/1/2008 (peças 62-82) :
	i) defende a impossibilidade de figurar no polo passivo desta TCE, pois, apesar de ter sido secretária de saúde, quem possui os documentos comprobatórios seria a prefeitura municipal e/ou a cooperativa prestadora de serviços (peça 62, p. 2) .
36.	Posiciona-se pela rejeição dessas alegações.
37.	Ressalte-se que a responsabilização da ex-secretária restou caracterizada em instrução preliminar à peça 30, p. 3-4, §§ 12-20, e p. 8-10, §§ 49-59.
38.	Cumpre relembrar que, na seara do Direito Financeiro, é cediço que cabe aos gestores públicos demonstrar, por meio da documentação exigida na legislação de regência, a boa e regular aplicação dos recursos públicos federais geridos, em obediência ao disposto nos arts. 70, parágrafo único, da Constituição Federal, 93 do Decreto-Lei nº 200/1967 e 66 e 145 do Decreto nº 93.872/1986. Ressalte-se que tais normativos dispõem que a responsabilidade pela comprovação da boa e regular aplicação dos recursos públicos é pessoal, o que impõe o ônus da prova aos gestores.
39.	Dessa forma, a regularidade do pagamento com recursos públicos somente é assegurada com a observância dos procedimentos prévios de liquidação e empenho da despesa fixados nos arts. 60 a 64 da Lei 4.320/1964 e demais normas regentes.
40.	Ante esse arcabouço normativo, a Sra. Marly deveria comprovar que os pagamentos foram precedidos do devido atesto e liquidação, em respeito à legislação pátria, com respaldo em documentos hábeis a comprovar a efetiva prestação dos serviços arguidos.
41.	Nessa seara, a apuração de suas responsabilidades não se vincula à indicação de conduta dolosa ou à demonstração de ocorrência de efetivo dano, já que os normativos regentes lhe obrigam a comprovar a boa e regular aplicação dos recursos sob sua guarda, sendo que a omissão ou negligência no cumprimento dessa obrigação induz à presunção de culpa e, portanto, o dever de ressarcir o erário.
42.	Ademais, o Tribunal por diversas vezes já manifestou o entendimento de que quando os ex-gestores tiverem dificuldade para ter acesso aos documentos necessários à comprovação da regular aplicação dos recursos transferidos, eles devem resolver o impasse por meio de vias administrativas e/ou judiciais cabíveis, não cabendo ao TCU a remoção de embaraços criados por administrações posteriores (Acórdão 437/2018-TCU-Segunda Câmara, Acórdão 2477/2007-TCU-Segunda Câmara, Acórdão 3357/2016-TCU-Primeira Câmara, Acórdão 352/2017-TCU-Primeira Câmara, entre outros) .
	ii) informa que solicitou documentos à prefeitura do município e à cooperativa, tendo sido disponibilizados pela primeira cópias de processos de pagamentos realizados entre 2005 e 2008. Afirma que todos os pagamentos foram realizados após a autorização do controle interno da secretaria municipal de saúde (peça 62, p. 2-3) . Dessa forma, disponibilizou cópias dos referidos processos à peça 62, p. 9-30, e às peças 63-82, solicitando que essa documentação seja reconhecida como comprovação da execução dos serviços (peça 62, p. 4) . Em face do longo tempo decorrido dos fatos tratados nesta TCE, ela requer ainda que seja reconhecida a prescrição do processo (peça 62, p. 4) .
43.	Posiciona-se pela rejeição dessas alegações e pela insuficiência dos documentos apresentados.
44.	Ressalte-se que desde 2008 a ex-secretária tem sido comunicada quanto a necessidade de demonstrar a realização dos serviços arguidos (a relação dos documentos que demonstram essas comunicações consta da peça 1, p. 67-71, e da peça 30, p. 8-9, § 54) . Por isso não há como acatar sua alegação de existência de dificuldades para apresentação de documentos comprobatórios agora, passados mais de dez anos da ocorrência dos fatos.
45.	Ou seja, restou demonstrado que a responsável foi tempestivamente notificada pela autoridade administrativa federal competente sobre as irregularidades identificadas, sendo cabível exigir-lhe que produzisse e armazenasse, desde então, elementos de prova e de convicção que pudessem ser apresentados posteriormente. 
46.	Ademais, cumpre destacar que ainda vigora o entendimento no TCU de que nenhum prazo prescricional extingue o consequente débito, em face de eventual dano ao erário, nos termos do enunciado da Súmula-TCU nº 282:
SÚMULA TCU 282:
As ações de ressarcimento movidas pelo Estado contra os agentes causadores de danos ao erário são imprescritíveis.
47.	Quanto aos documentos apresentados (peça 62, p. 9-30, e peças 63-82) , verifica-se que esses se constituem de:
i) comprovantes de pagamentos com código de barra;
ii) comprovantes de retenção na fonte de Imposto Sobre Serviços de Qualquer Natureza - ISSQN;
iii) cópias de cheques em nome da cooperativa Captar - Coope;
iv) cópia de ofícios da Prefeitura Municipal de Nova Iguaçu/RJ para o Banco do Brasil S/A autorizando o débito em conta corrente e crédito em favor da cooperativa Captar - Coope; 
v) processos de pagamentos relativos a notas fiscais de serviço emitidas pela cooperativa Captar - Cooper;
vi) cópias do Contrato nº 12-B/SEMUS/05 firmado entre a Prefeitura Municipal de Nova Iguaçu/RJ e a cooperativa Captar - Cooper; 
vii) Termo Aditivo nº 01 ao contrato;
viii) cópia do projeto básico para a contratação de serviços de apoio operacional, técnico e especializado em unidade mistas, unidades de urgências, unidades básicas, centros de especialidades, postos de saúde e SAMU; e
ix) cópias de ordens de pagamentos.
48.	Ou seja, os documentos apresentados demonstram apenas os pagamentos efetuados à cooperativa, não se prestado a comprovar a execução de serviços.
49.	Ressalte-se que a análise desses documentos também foi efetuada pelo Denasus, tendo aquele departamento concluído que parte desses mesmos documentos foi disponibilizada à época da auditoria e que, por si só, eles não comprovam a efetiva prestação dos serviços (peça 92, p. 6-7, §§ 21-29) .
Alegações de defesa da Sra. Suely das Graças Alves Pinto, na condição de secretária municipal de saúde de Nova Iguaçu/RJ de 10/8/2005 a 25/11/2006 (peça 84) :
	i) afirma que o Decreto nº 20.910/32 prevê o prazo prescricional de cinco anos para a fazenda pública exercer as suas pretensões de ressarcimento, portanto encontra-se prescrita qualquer pretensão de ressarcimento (peça 84, p. 1) .
50.	Posiciona-se pela rejeição dessas alegações.
51.	Tem-se que, nos termos do artigo 37, parágrafo 5º, in fine, da CF/88, as ações que visam ao ressarcimento do erário, a exemplo da tomada de contas em tela, são imprescritíveis, não tendo incidência analógica do prazo quinquenal mencionado, conforme excerto do Acórdão 2709/2008-TCU-Plenário, Ministro Benjamin Zymler, in verbis:
SUMÁRIO: INCIDENTE DE UNIFORMIZAÇÃO DE JURISPRUDÊNCIA. INTERPRETAÇÃO DA PARTE FINAL DO § 5º DO ART. 37 DA CONSTITUIÇÃO FEDERAL. IMPRESCRITIBILIDADE DAS AÇÕES DE RESSARCIMENTO AO ERÁRIO. CONSONÂNCIA COM POSICIONAMENTO RECENTE DO SUPREMO TRIBUNAL FEDERAL. REMESSA DE CÓPIA DO ACÓRDÃO À COMISSÃO DE JURISPRUDÊNCIA DO TCU.
 (...) 
9.1. deixar assente no âmbito desta Corte que o art. 37 da Constituição Federal conduz ao entendimento de que as ações de ressarcimento movidas pelo Estado contra os agentes causadores de danos ao erário são imprescritíveis, ressalvando a possibilidade de dispensa de instauração de tomada de contas especial prevista no §4º do art. 5º da IN TCU 56/2007' (TC-Processo 005.378/2000-2, Rel. Min. Benjamin Zymler, grifo acrescido) .
52.	Cumpre ainda registrar a tese fixada pelo STF no RE 669.069 (Repercussão Geral 666) , que trata da incidência da prescrição nos débitos com a União decorrentes de ilícitos civis (prazo prescricional de cinco anos) , não alcança prejuízos que decorram de ilícitos administrativos, como a não comprovação da regular gestão de recursos públicos, que são imprescritíveis, conforme os Acórdão 232/2017-TCU-Primeira Câmara, 2.910/2016-TCU-Plenário, 5.939/2016-TCU-Segunda Câmara e 5.928/2016-TCU-Segunda Câmara.
53.	Por fim, não é demais relembrar que se encontra em vigor no TCU o entendimento de que nenhum prazo prescricional extingue o consequente débito, em face de eventual dano ao erário, nos termos do enunciado da Súmula-TCU nº 282.
	ii) afirma que o contrato assinado com a cooperativa seguiu o devido procedimento licitatório, e que a ex-secretária agiu com a maior lisura e dentro dos preceitos contidos no contrato firmado. Defende que cabe ao Ente Público o arquivamento das documentações pertinentes ao contrato firmado com a referida cooperativa, pois, ao terminar seu exercício, a secretária não poderia levar qualquer documentação comprobatória dos pagamentos efetuados durante sua gestão (peça 84, p. 1-2) . De todo modo, a ex-secretária oficiou à cooperativa e à prefeitura, obtendo documentos desta última (peça 84, p. 2) . Esses documentos encontram-se arrolados à peça 84, p. 3-250. Por fim, solicita que seja declarada a prescrição da pretensão de ressarcimento e que seja julgado improcedente a irregularidade tratada nesta TCE em face dos argumentos e documentos apresentados (peça 84, p. 2) .
54.	Posiciona-se pela rejeição dessas alegações, pela insuficiência dos documentos apresentados e pelo indeferimento dos pedidos da Sra. Suely.
55.	Ressalte-se que a responsabilização da ex-secretária restou caracterizada em instrução preliminar à peça 30, p. 3-4, §§ 12-20, e p. 8-10, §§ 49-59.
56.	Conforme já explicado nos parágrafos 38-42 precedentes, a responsabilidade pela comprovação da boa e regular aplicação dos recursos públicos é pessoal, o que impõe o ônus da prova aos gestores. Nessa seara, a apuração de suas responsabilidades não se vincula à indicação de conduta dolosa ou à demonstração de ocorrência de efetivo dano, já que os normativos regentes lhe obrigam a comprovar a boa e regular aplicação dos recursos sob sua guarda, sendo que a omissão ou negligência no cumprimento dessa obrigação induz à presunção de culpa e, portanto, o dever de ressarcir o erário.
57.	Ressalte-se que desde 2008 a ex-secretária tem sido comunicada quanto à necessidade de demonstrar a realização dos serviços arguidos (a relação dos documentos que demonstram essas comunicações consta da peça 1, p. 67-71, e da peça 30, p. 8-9, § 54) . Por isso não há como acatar sua alegação de existência de dificuldades para apresentação de documentos comprobatórios agora, passados mais de dez anos da ocorrência dos fatos.
58.	Ou seja, restou demonstrado que a responsável foi tempestivamente notificada pela autoridade administrativa federal competente sobre as irregularidades identificadas, sendo cabível exigir-lhe que produzisse e armazenasse, desde então, elementos de prova e de convicção que pudessem ser apresentados posteriormente. 
59.	Ademais, conforme já explicado em análise do item anterior (§§ 51-53) , vigora o entendimento no TCU de que nenhum prazo prescricional extingue o consequente débito, em face de eventual dano ao erário.
60.	Por fim, quanto aos documentos apresentados pela ex-secretária (peça 84, p. 3-250) , constatou-se que esses guardam similaridade aos já apresentados pela Sra. Marli (§§ 47-49) , estando aptos a demonstrar apenas os pagamentos efetuados à cooperativa, não se prestado a comprovar a execução de serviços.
Alegações de defesa do Sr. Walney da Rocha Carvalho, na condição de secretário municipal de saúde de Nova Iguaçu/RJ de 3/4/2008 a 10/2/2009 (peça 59) :
	i) requer seja oportunizado momento processual para produção de provas documentais complementares, a fim de que seja mitigado o longo período de dias entre o recebimento da notificação até o efetivo acesso aos autos (peça 59 p. 1) .
61.	Posiciona-se pela rejeição desse pedido.
62.	Ressalte-se que desde a apresentação de sua defesa, em 14/3/2018 (peça 59) , o responsável obteve mais de dois anos para arrolar novos elementos documentais aos autos em resposta à citação que lhe fora dirigida.
	ii) afirma que não se pode manter o presente procedimento, pois o vício do efeito da prescrição já acometeu o objeto da presente TCE, a qual remete a fatos ocorridos em 2008. Nesse sentido, menciona o art. 1-A da Lei 9.873/1999 e o art. 1º do Decreto 20.910/32 (peça 59 p. 2-3) .
63.	Posiciona-se pela rejeição dessas alegações.
64.	Pois, conforme já explicado em análise anterior (§§ 51-53) , vigora o entendimento no TCU de que nenhum prazo prescricional extingue o consequente débito, em face de eventual dano ao erário.
	iii) defende que executou contratos que já se encontravam firmados, assim todo o comprometimento de orçamento, despesas e obrigações não foram subscritas por ele, mas pelos antigos gestores. Afirma que não há nos autos da Auditoria nº 3337 assinatura de contrato, autorização de despesa, empenho ou qualquer obrigação que tenha sido criada por ele (peça 59 p. 3-4) . Defende que seja aplicado o Princípio da Personalidade da Pena, pois a assinatura e inadimplemento do contrato se deram em período diferente ao exercido na condição de secretário, sendo que ele apenas manteve as cláusulas já firmadas e adotou as medidas necessárias para cumprimento dos preceitos constitucionais (peça 59 p. 7-8) . Alega, ainda, que atendeu todos os princípios basilares da administração pública (peça 59 p. 4-5) e que atuou em consonância com o Princípio da Supremacia do Interesse Público (peça 59 p. 6-7) 
65.	Posiciona-se pela rejeição dessas alegações.
66.	De início, convém rememorar que a responsabilização do ex-secretário restou caracterizada em instrução preliminar à peça 30, p. 3-4, §§ 12-20, e p. 8-10, §§ 49-59.
67.	Observa-se, ainda, que os autos que compuseram os papeis de trabalho da auditoria do Denasus apresentam cópias de notas de liquidação e ordens de pagamento assinados pelo Sr. Walney da Rocha Carvalho, em favor do consórcio contratado, que demonstram que o ex-secretário geriu os recursos tratados nesta TCE (peça 4, p. 166, 169, 170, 172, 174, 176, 178, entre outros) .
68.	Ou seja, ao atestar a execução dos serviços e autorizar os pagamentos ao consórcio, o Sr. Walney chamou para si a responsabilidade pela comprovação da boa e regular aplicação desses recursos públicos, não havendo como afastar sua responsabilidade nesta TCE.
69.	Ressalte-se que o responsável não apresentou qualquer documento em suas alegações que pudesse demonstrar a efetiva prestação dos serviços pagos. Por isso não há como afastar o dano caracterizado nesta TCE.
	v) afirma que não se encontra nos autos qualquer característica de má-fé e dolo ou demonstrando que tenha praticado atos danosos ao erário público (peça 59 p. 5) . Afirma que para a imposição de quaisquer penalidades ao gestor público, por eventuais irregularidades, há que se estar presente os institutos da má-fé e do dolo, sob pena de violação grave dos direitos fundamentais insculpidos na Carta Magna (peça 59, p. 5-6) . Aduz, ainda, que não restou demonstrado o acometimento de ato ilícito que justifique a sua condenação (peça 59, p. 7-8) .
70.	Posiciona-se pela rejeição dessas alegações.
71.	Pois, conforme já explicado nos parágrafos 38-42 precedentes, a responsabilidade pela comprovação da boa e regular aplicação dos recursos públicos é pessoal, o que impõe o ônus da prova aos gestores, em obediência ao disposto nos arts. 70, parágrafo único, da Constituição Federal, 93 do Decreto-Lei nº 200/1967 e 66 e 145 do Decreto nº 93.872/1986. Nessa seara, a apuração de suas responsabilidades não se vincula à indicação de conduta dolosa ou à demonstração de ocorrência de efetivo dano, já que os normativos regentes lhe obrigam a comprovar a boa e regular aplicação dos recursos sob sua guarda, sendo que a omissão ou negligência no cumprimento dessa obrigação induz à presunção de culpa e, portanto, o dever de ressarcir o erário.
Alegações de defesa do Sr. Paulo César de Souza, na condição de secretário municipal de saúde de Nova Iguaçu/RJ de 26/3/2008 a 2/4/2008 (peça 60) :
	i) requer seja oportunizado momento processual para produção de provas documentais complementares, a fim de que seja mitigado o longo período de dias entre o recebimento da notificação até o efetivo acesso aos autos (peça 60 p. 1) .
72.	Posiciona-se pela rejeição desse pedido.
73.	Ressalte-se que desde a apresentação de sua defesa, em 14/3/2018 (peça 60) , o responsável obteve mais de dois anos para arrolar novos elementos documentais aos autos em resposta à citação que lhe fora dirigida.
		ii) afirma que não se pode manter o presente procedimento, pois o vício do efeito da prescrição já acometeu o objeto da presente TCE, a qual remete a fatos ocorridos em 2008. Nesse sentido, menciona o art. 1-A da Lei 9.873/1999 e o art. 1º do Decreto 20.910/32 (peça 60 p. 2-3) .
74.	Posiciona-se pela rejeição dessas alegações.
75.	Pois, conforme já explicado em análise anterior (§§ 51-53) , vigora o entendimento no TCU de que nenhum prazo prescricional extingue o consequente débito, em face de eventual dano ao erário.
	iii) aduz que ficou apenas sete dias no cargo de secretário e que não participou do processo que deu origem à emissão e ao pagamento do cheque n.º 850729 no valor de R$ 2.107,47 pago em 28/3/2008 (peça 2, p. 117, item 95) , ao qual está sendo chamado a ressarcir ou comprovar a execução do respectivo serviço (peça 60 p. 3-4) . Ademais, aponta suposta contrariedade na própria constatação efetuada pelos auditores do Denasus que não lograram êxito em demonstrar que ele geriu o referido recurso (peça 60, p. 4) . Por fim, solicita a extinção do presente processo (peça 60, p. 9) 
76.	Posiciona-se pelo acolhimento dessas alegações, mas pelo indeferimento do pedido de extinção desta TCE.
77.	Cumpre esclarecer que a referida despesa encontra-se acostada à peça 4, p. 123-124 e 130. Ela se refere à retenção a título de ISS referente a serviços supostamente prestados em janeiro de 2008, conforme registro em relatório de auditoria (peça 2, p. 73) .
78.	Ressalte-se que esses documentos não apresentam qualquer assinatura do Sr. Paulo ou outros elementos demonstrando que ele tenha atestado a execução dos serviços ou ordenado o pagamento pelos mesmos.
79.	Ademais, os próprios auditores do Denasus reconheceram em relatório complementar que ' (...) o cheque n° 850729 no valor de R$ 2.107,47 (dois mil cento e sete reais e quarenta e sete centavos) debitado no dia 28/03/2008, assinado pelo Gerente Financeiro e pela Secretária Adjunta Finaneiro do Fundo Municipal de Saúde, que não são gestores dos recursos repassados pelo Ministério da Saúde, nos termos da Lei 8080/90' (peça 7, p. 95) .
80.	Ou seja, depreende-se que o ressarcimento pelo referido débito não poderia ser imputado ao Sr. Paulo, pois ele efetivamente não geriu esses recursos. E como esse é o único valor que lhe está sendo atribuído nesta TCE (peça 30, p. 9 e 12) , entende-se que o ex-secretário deve ser afastado da presente relação processual.
81.	Considerando-se ainda o seu diminuto valor, entende-se ser contraproducente que o Tribunal efetue novas diligências ou citações com vistas ao ressarcimento da referida despesa. Esse posicionamento tem o condão de evitar que os novos custos advindos dessas iniciativas ultrapassem o valor que se busca ressarcir.
82.	Em decorrência do posicionamento de se afastar a responsabilização imputada ao Sr. Paulo, também se deixará de analisar as demais alegações apresentadas pelo ex-secretário (peça 60, p. 5-9) , as quais defendem que: ele visou atender aos princípios da administração pública; inexistem elementos nos autos demonstrando que ele incorreu em má-fé, dolo ou na prática de algum ilícito; deve ser observado o princípio da personalidade da pena.
83.	Por outro lado, cumpre registrar que não há como extinguir o presente processo, pois ainda permanecem caracterizados os demais débitos referentes ao pagamento de serviços que não restaram como efetivamente prestados.
Alegações de defesa do Sr. Henrique Johnson Buarque, na condição de secretário municipal de saúde de Nova Iguaçu/RJ de 22/1/2008 a 26/3/2008 (peça 57) :
	i) informa que exerceu a função de secretário em caráter excepcional. Neste curto período de trabalho, não lhe coube modificar e/ou propor nenhum tipo modificação dos controles na gestão orçamentaria do Fundo Municipal de Saúde, pois estava provisoriamente no cargo, aguardando a nomeação no novo secretário (peça 57, p. 2) . Em razão da temporariedade do cargo, ele reconhece que não pôde acompanhar, controlar ou mesmo modificar qualquer documento daqueles já utilizados, regularmente, a comprovar o pagamento aos profissionais da cooperativa médica, dando apenas sequência aos procedimentos que vinham sendo executados desde então (peça 57, p. 2-3) .
84.	Posiciona-se pela rejeição dessas alegações.
85.	Ressalte-se que a responsabilização do ex-secretário restou caracterizada em instrução preliminar à peça 30, p. 3-4, §§ 12-20, e p. 8-10, §§ 49-59.
86.	Conforme já explicado nos parágrafos 38-42 precedentes, a responsabilidade pela comprovação da boa e regular aplicação dos recursos públicos é pessoal, o que impõe o ônus da prova aos gestores. Nessa seara, a apuração de suas responsabilidades não se vincula à indicação de conduta dolosa ou à demonstração de ocorrência de efetivo dano, já que os normativos regentes lhe obrigam a comprovar a boa e regular aplicação dos recursos sob sua guarda, sendo que a omissão ou negligência no cumprimento dessa obrigação induz à presunção de culpa e, portanto, o dever de ressarcir o erário.
87.	Observa-se, ainda, que os autos que compuseram os papeis de trabalho da auditoria do Denasus apresentam cópias de notas de liquidação e ordens de pagamento assinados pelo Sr. Henrique, em favor do consórcio contratado, que demonstram que o ex-secretário geriu os recursos tratados nesta TCE (peça 4, p. 149 e 158) .
88.	Ou seja, ao atestar a execução dos serviços e autorizar os pagamentos ao consórcio, o Sr. Henrique avocou para si a responsabilidade pela comprovação da boa e regular aplicação desses recursos públicos, não havendo como afastar sua responsabilidade nesta TCE.
89.	Ressalte-se que o responsável não apresentou qualquer documento em suas alegações que pudesse demonstrar a efetiva prestação dos serviços pagos. Por isso não há como afastar o dano caracterizado nesta TCE.
	ii) defende que o relatório de auditoria não questionou a falta de contraprestação de serviço para o pagamento realizado, apenas questionou que os documentos utilizados para sua comprovação não estavam completos (peça 57, p. 3) .
90.	Posiciona-se pela rejeição dessas alegações.
91.	Ressalte-se que a constatação dos auditores evidenciou que a inexistência desses documentos impossibilitava verificar a execução dos serviços alegados como prestados, consequentemente isso fundamentou o pedido de restituição dos valores repassados pelo FNS (peça 2, p. 102) . 
	iii) afirma que não tem como prestar mais esclarecimentos, ou mesmo juntar novos documentos além daqueles já constatados pela auditoria e fornecidos por seus sucessores, posto que, há muito deixou a secretária e a Administração Pública do município em questão e não tem condições de fornecer qualquer novo documento de guarda e responsabilidade exclusiva daquela (peça 57, p. 3) .
92.	Posiciona-se pela rejeição dessas alegações.
93.	Ressalte-se que desde 2008 o ex-secretário tem sido comunicado quanto a necessidade de demonstrar a realização dos serviços arguidos (a relação dos documentos que demonstram essas comunicações consta da peça 1, p. 67-71, e da peça 30, p. 8-9, § 54) . Por isso não há como acatar sua alegação de existência de dificuldades para apresentação de documentos comprobatórios agora, passados mais de dez anos da ocorrência dos fatos.
94.	Ou seja, restou demonstrado que o responsável foi tempestivamente notificado pela autoridade administrativa federal competente sobre as irregularidades identificadas, sendo cabível exigir-lhe que produzisse e armazenasse, desde então, elementos de prova e de convicção que pudessem ser apresentados posteriormente. 
	iv) informa que o objeto tratado em auditoria foi objeto do Inquérito Civil, IC n°. 1.30.017.000075/2008-82, precursor da Ação Civil Pública proposta pelo Ministério Público Federal, processo n° 003590-08.2008.4.02.5110. Afirma que naqueles autos o Ministério Público questionou o Contrato n°12-A/SEMUS/05, mas o Poder Judiciário refutou tais acusações e reconheceu como válida a contratação (peça 57, p. 3-4) .	
95.	Posiciona-se pela rejeição dessas alegações.
96.	Ressalte-se que o responsável não apresentou documentos referentes a esses inquéritos em suas alegações de defesa.
97.	De todo modo, é importante registrar que o TCU não se encontra obrigado a acatar alegações de que não teria ocorrido dano ao erário em virtude de possíveis entendimentos firmados na esfera do Poder Judiciário.
98.	Pois predomina no sistema jurídico pátrio o princípio da independência das instâncias. Assim sendo, prevalece a competência constitucional e jurisdicional do TCU (artigos 70 a 73 da Constituição Federal) , sendo facultado ao Tribunal examinar de forma irrestrita a gestão dos recursos públicos federais, inclusive nas circunstâncias em que as irregularidades já tenham sido apuradas em outras instâncias administrativas ou judiciais.
99.	À luz desse princípio, o TCU exerce sua jurisdição de forma independente, gozando de competências próprias instituídas pela Constituição Federal e pela Lei 8.443/1992. 
100.	Tal entendimento permeia várias decisões do Tribunal (Acórdãos 900/2014, 2904/2014, 680/2015, 2964/2015, 30/2016, 131/2017, todos do Plenário, entre outros) , por isso não haveria motivo, a princípio, para decidir pela improcedência de ocorrência de dano ao erário baseando-se em decisões efetivadas no âmbito do Poder Judiciário.
	v) protesta, ainda, pela produção de todas as provas admitidas, se requisitadas, em especial, testemunhal e pericial (peça 57, p. 5) .	
101.	Posiciona-se pelo indeferimento desses pedidos.
102.	Ressalte-se que as normas que regulam o processo de controle externo não concedem ao responsável a faculdade de solicitar produção de provas ao TCU. Sendo que o Tribunal deve julgar com base nas provas documentais constantes dos autos, reunidas pelos órgãos de controle interno e pela unidade técnica, em confronto com aquelas produzidas e apresentadas pelo responsável em sua peça de defesa (Acórdão 3535/2015-2º Câmara, da relatoria do Ministro Augusto Nardes) . 
103.	Ademais, conforme já relatado, o ônus da produção de provas é do ex-gestor, nos termos dos arts. 70, parágrafo único, da Constituição Federal, 93 do Decreto-Lei nº 200/1967 e 66 e 145 do Decreto nº 93.872/1986. 
CONCLUSÃO
104.	Em face da análise promovida na seção 'Exame Técnico', entende-se que o Tribunal deve acolher parcialmente as alegações de defesa apresentadas pelo Sr. Paulo César de Souza, na condição de secretário municipal de saúde de Nova Iguaçu/RJ de 26/3/2008 a 2/4/2008, afastando-o da relação processual desta TCE em face de não restar demonstrado que ele geriu os recursos arguidos (§§ 72-83) .
105.	Considerando-se as análises promovidas pela então Secex/PA (peça 30) , resumidas no parágrafo 17 desta instrução, propor-se-á, ainda, afastar as responsabilidades dos Srs. Nelson Roberto Bornier de Oliveira e Mário Pereira Marques Filho, na condição de prefeitos de Nova Iguaçu/RJ à época, e dos Sr. Gilberto Antônio Badaró de Moraes e Jorge Gama de Barros, ex-secretários municipais de saúde, além de considerar iliquidáveis às contas do Sr. Jorge Barbosa Mixo, também secretário municipal de saúde à época (§ 17) .
106.	Ressalte-se que, em decorrência de decisão dos dirigentes da Secex/PA à época (peças 30-31) , parte desses responsáveis (na condição de gestores municipais antes de 2005) não foram ouvidos pelo TCU até o presente momento, por isso considera-se inadequado chamá-los em citação na corrente etapa processual para se manifestarem sobre fatos ocorridos há mais de quinze anos. 
107.	Por outro lado, defende-se rejeitar as alegações de defesa apresentadas pelas Sras. Marli Silva Câmara de Freitas e Suely das Graças Alves Pinto e pelos Srs. Walney da Rocha Carvalho e Henrique Johnson Buarque, todos na condição de secretários municipais de saúde de Nova Iguaçu/RJ à época dos fatos, uma vez que não foram suficientes para sanear as irregularidades a eles atribuídas (§§ 36-71 e 84-103) .
108.	Tendo em vista que não constam dos autos elementos que permitam reconhecer a boa-fé das Sras. Marli Silva Câmara de Freitas e Suely das Graças Alves Pinto e dos Srs. Walney da Rocha Carvalho e Henrique Johnson Buarque, sugere-se que suas contas sejam julgadas irregulares, nos termos do art. 202, § 6º, do RI/TCU.
109.	Faz-se necessário rememorar que as irregularidades aqui tratadas se referem a despesas efetuadas entre os exercícios de 2002 e 2008. Ou seja, se completou um prazo igual ou superior a dez anos contado a partir da ocorrência de maior parte dessas irregularidades até a emissão do pronunciamento pela citação dos responsáveis, em 17/1/2018 (peça 31) , se consumando parcialmente a prescrição da pretensão punitiva no âmbito do TCU (Acórdão 1441/2016-TCU-Plenário) .
110.	Nessa seara, a multa prevista pelo art. 57 da Lei 8.443/1992 c/c o art. 267 do Regimento Interno do TCU seria aplicável apenas aos ex-secretários municipais de saúde Marli Silva Câmara de Freitas (gestão de 25/11/2006 a 22/1/2008) , Henrique Johnson Buarque (gestão de 22/1/2008 a 26/3/2008) e Walney da Rocha Carvalho (gestão de 3/4/2008 a 10/2/2009) .
111.	Por fim, não foram localizadas nos autos tratativas referentes ao valor de R$ 1.927.248,84 (ocorrência de desvio de objeto/finalidade registrado no item 'd' do parágrafo 3 desta instrução) que haveria de ser restituído pelo município de Nova Iguaçu/RJ ao seu respectivo Fundo Municipal de Saúde. 
112.	Por isso cabe também dar ciência ao FNS quanto à necessidade de adoção de providências de sua alçada, nos termos dos itens 9.3.2.1 a 9.3.2.5 do Acórdão 1072/2017-TCU-Plenário, para apuração e ressarcimento dos valores referentes à ocorrência de desvio de objeto/finalidade identificados no Relatório de Auditoria nº 3337 do Denasus.
PROPOSTA DE ENCAMINHAMENTO
113.	Diante do exposto, submetemos os autos à consideração superior, propondo ao Tribunal:
a) acolher parcialmente as alegações de defesa apresentadas pelo Sr. Paulo César de Souza (CPF XXX.845.927-XX) ;
b) excluir os Srs. Paulo César de Souza (CPF XXX.845.927-XX) , Nelson Roberto Bornier de Oliveira (CPF XXX.418.007-XX) , Mário Pereira Marques Filho (CPF XXX.294.527-XX) , Gilberto Antônio Badaró de Moraes (CPF XXX.170.727-XX; falecido em 27/7/2011; peça 11) e Jorge Gama de Barros (CPF XXX.427.137-XX) da relação processual;
c) considerar iliquidáveis às contas do Sr. Jorge Barbosa Mixo (CPF XXX.421.487-XX) , com fundamento nos arts. 20 e 21 da Lei 8.443/1992 c/c o art. 211 do Regimento Interno do TCU, ordenando-se seu trancamento;
d) com fundamento nos arts. 1º, inciso I, 16, inciso III, alíneas 'b' e 'c', e § 2º da Lei 8.443/1992 c/c os arts. 19 e 23, inciso III, da mesma Lei, e com arts. 1º, inciso I, 209, incisos II e III, e § 5º, 210 e 214, inciso III, do Regimento Interno, julgar irregulares as contas das Sras. Marli Silva Câmara de Freitas (CPF XXX.681.567-XX) e Suely das Graças Alves Pinto (CPF XXX.139.567-XX) e dos Srs. Walney da Rocha Carvalho (CPF XXX.771.287-XX) e Henrique Johnson Buarque (CPF XXX.905.468-XX) , e condená-los ao pagamento das quantias a seguir especificadas, com a fixação do prazo de quinze dias, a contar das notificações, para comprovar, perante o Tribunal (art. 214, inciso III, alínea 'a', do Regimento Interno) , o recolhimento das dívidas aos cofres do Fundo Nacional de Saúde, atualizadas monetariamente e acrescidas dos juros de mora, calculados a partir das datas discriminadas, até a data dos recolhimentos, na forma prevista na legislação em vigor, abatendo-se, na oportunidade, os valores já ressarcidos.
d.1) Sra. Marli Silva Câmara de Freitas, na condição de secretária municipal de saúde de Nova Iguaçu/RJ de 25/11/2006 a 22/1/2008:
	DATA DA OCORRÊNCIA
	VALOR ORIGINAL (R$) 

	19/12/2006
	 1.659,71 

	19/1/2007
	 198.340,29 

	14/2/2007
	 48.452,67 

	14/3/2007
	 56.723,19 

	13/4/2007
	 61.610,16 

	17/5/2007
	 62.228,36 

	18/5/2007
	 969,72 

	12/6/2007
	 937,19 

	15/6/2007
	 880,14 

	15/6/2007
	 921,37 

	19/6/2007
	 62.748,96 

	19/7/2007
	 110.513,87 

	31/7/2007
	 993,50 

	15/8/2007
	 62.720,65 

	18/9/2007
	 83.566,89 

	19/10/2007
	 141.840,96 

	23/11/2007
	 77.359,65 

	23/11/2007
	 2.491,93 

	23/11/2007
	 992,51 

	23/11/2007
	 2.228,66 

	14/12/2007
	 80.042,32 

	11/1/2008
	 1.369,19 

	15/1/2008
	 2.993,11 

	15/1/2008
	 1.510,53 

	18/1/2008
	 82.867,43 

d.2) Sra. Suely das Graças Alves Pinto, na condição de secretária municipal de saúde de Nova Iguaçu/RJ de 10/8/2005 a 25/11/2006:
	DATA DA OCORRÊNCIA
	VALOR ORIGINAL (R$) 

	19/4/2006
	 70.205,81 

	19/4/2006
	 55.862,39 

	20/4/2006
	 2.943,27 

	19/5/2006
	 51.667,65 

	31/5/2006
	 432,35 

	22/6/2006
	 45.172,50 

	30/6/2006
	 1.982,91 

	1/7/2006
	 394,59 

	8/8/2006
	 68.085,26 

	10/8/2006
	 569,74 

	14/9/2006
	 258.755,01 

	19/9/2006
	 2.165,26 

d.3) Sr. Walney da Rocha Carvalho, na condição de secretário municipal de saúde de Nova Iguaçu/RJ de 3/4/2008 a 10/2/2009:
	DATA DA OCORRÊNCIA
	VALOR ORIGINAL (R$) 

	25/4/2008
	 35.335,63 

	12/5/2008
	 2.157,63 

	21/5/2008
	 72.541,02 

	6/6/2008
	 1.760,10 

	6/6/2008
	 2.239,01 

d.4) Sr. Henrique Johnson Buarque, na condição de secretário municipal de saúde de Nova Iguaçu/RJ de 22/1/2008 a 26/3/2008:
	DATA DA OCORRÊNCIA
	VALOR ORIGINAL (R$) 

	21/2/2008
	 91.374,67 

	10/3/2008
	 1.659,71 

	19/3/2008
	 75.200,85 

f) aplicar aos Srs. Marli Silva Câmara de Freitas (CPF XXX.681.567-XX) , Henrique Johnson Buarque (CPF XXX.905.468-XX) e Walney da Rocha Carvalho (CPF XXX.771.287-XX) a multa prevista no art. 57 da Lei 8.443/1992 c/c o art. 267 do Regimento Interno, fixando-lhe o prazo de 15 (quinze) dias, a contar das notificações, para comprovar, perante o Tribunal (art. 214, inciso III, alínea 'a', do Regimento Interno) , o recolhimento das dívidas aos cofres do Tesouro Nacional, atualizadas monetariamente desde a data do acórdão até a dos efetivos recolhimentos, se forem pagas após o vencimento, na forma da legislação em vigor;
g) autorizar, desde logo, a cobrança judicial das dívidas, caso não atendidas as notificações, nos termos do art. 28, inciso II, da Lei 8.443/92;
h) autorizar, caso requerido e se o processo não tiver sido remetido para cobrança judicial, o parcelamento das dívidas em até 36 (trinta e seis) parcelas mensais e consecutivas, nos termos do art. 26 da Lei 8.443/1992 c/c o art. 217 do RI/TCU, fixando-se o vencimento da primeira parcela em quinze dias, a contar do recebimento da notificação, e os das demais a cada 30 dias, devendo incidir sobre cada valor mensal os correspondentes acréscimos legais, na forma prevista na legislação em vigor, bem como esclarecer ao responsável que, em caso de parcelamento da dívida, a falta de pagamento de qualquer parcela importará no vencimento antecipado do saldo devedor (art. 217, § 2º, do RI/TCU) ;
i) dar ciência ao Fundo Nacional de Saúde quanto aos indícios de ocorrência de desvio de objeto/finalidade referente à utilização de recursos do teto financeiro de vigilância em saúde 'no pagamento de médicos para realização de atendimento médico ambulatorial e de profissionais que exerceram a função de agentes administrativos', ou seja, que não atuaram no desenvolvimento de ações de vigilância de saúde, no valor total histórico de R$ 1.927.248,84, conforme registrado em Relatório de Auditoria nº 3337 do Denasus, alertando os seus dirigentes para que adotem as providências de sua alçada, nos termos dos itens 9.3.2.1 a 9.3.2.5 do Acórdão 1072/2017-TCU-Plenário, se ainda não o fizeram, sob pena de poder incorrer em responsabilidade solidária e falha funcional;
j) remeter cópia da deliberação que vier a ser exarada ao Procurador Chefe da Procuradoria Regional da República no Estado do Rio de Janeiro, para as providências cabíveis, nos termos do § 3º do art. 16 da Lei 8.443/1992, e ao Fundo Nacional de Saúde, para ciência."
2.	Por meio de parecer lavrado à peça 100, transcrito a seguir, o membro do Ministério Público junto ao TCU (MPjTCU) fez considerações adicionais e, ao final, manifestou-se de acordo com a unidade instrutora:
	"Trata-se de tomada de contas especial instaurada pelo Fundo Nacional de Saúde (FNS) em desfavor dos Srs. Nelson Roberto Bornier de Oliveira e Mário Pereira Marques Filho, ex-prefeitos de Nova Iguaçu/RJ nas gestões 1/1/2001 a 4/4/2002 e 5/4/2002 a 31/12/2004, respectivamente, em razão de problemas detectados na aplicação de recursos provenientes do Sistema Único de Saúde (SUS) durante os exercícios de 2002 a 2004 e 2006 a 2008.
2.	As irregularidades que deram ensejo a este processo foram identificadas por meio de fiscalização realizada em 2008 pelo Departamento Nacional de Auditoria do Sistema Único de Saúde (Denasus) , a qual tinha como objetivo avaliar a aplicação de recursos financeiros repassados pelo Ministério da Saúde para os tetos financeiros de epidemiologia e controle de doenças (TFECD) e de vigilância sanitária em saúde (TFVS) .
3.	No âmbito deste Tribunal, promoveu-se a citação de diversos agentes para ressarcir débito equivalente a R$ 1.989.575,79 decorrente das seguintes irregularidades descritas no Relatório de Auditoria 3337 emitido pelo Denasus (peça 2, p. 5-120) :
	i) utilização de verba do TFVS para o pagamento de pessoal cedido pela empresa Captar Cooper, sem a respectiva comprovação de produção, controle de horários e diárias ou dados pessoais dos profissionais, no total de R$ 1.953.216,19;
	ii) emprego de recursos do TFVS para efetuar o recolhimento de ISS referente ao pagamento da empresa Captar Cooper, no valor de R$ 36.359,60.
4.	Os gestores indicados por este Tribunal como responsáveis pelo aludido dano ao erário são os seguintes ex-secretários municipais de saúde do Município de Nova Iguaçu/RJ: Suely das Graças Alves Pinto (gestão de 10/8/2005 a 25/11/2006) , Marli Silva Câmara de Freitas (gestão de 25/11/2006 a 22/1/2008) , Henrique Johnson Buarque (gestão de 22/1/2008 a 26/3/2008) , Paulo César de Souza (gestão de 26/3/2008 a 2/4/2008) e Walney da Rocha Carvalho (gestão de 3/4/2008 a 10/2/2009) .
5.	Devidamente notificados, os agentes públicos manifestaram-se por meio dos expedientes de peças 57, 59, 60, 62 a 82 e 84.
6.	Dentre os elementos carreados aos autos nas justificativas dos responsáveis, encontram-se documentos apresentados com o intuito de demonstrar a regularidade de pagamentos efetuados na área de vigilância da saúde. Tal material foi encaminhado ao Denasus para que fosse verificado qual o impacto dessa documentação nas irregularidades em questão. Como resposta (peça 92) , o departamento informou, em síntese, que os aludidos documentos não têm o condão de alterar as conclusões havidas anteriormente, pois já teriam sido analisados por ocasião da auditoria previamente realizada. Por esse motivo, não comprovariam a efetiva prestação dos serviços pagos à empresa Captar Cooper.
7.	Além de juntarem ao processo o aludido material, as defesas dos gestores também suscitaram a prescrição da dívida objeto desta TCE, haja vista o transcurso de longo lapso temporal desde a ocorrência dos fatos. Outrossim, apresentaram outras teses de defesa, dentre as quais estão a ilegitimidade passiva para figurar como responsáveis deste processo e a dificuldade de se obter a documentação relativa à contratação questionada neste momento.
8.	A Secex-TCE se contrapôs aos argumentos de defesa com respaldo nos elementos disponíveis nos autos e na jurisprudência deste TCU. Ao final, a unidade técnica concluiu por rejeitar as alegações de defesa trazidas pelos responsáveis, julgar suas contas irregulares e condená-los ao ressarcimento de débito atualizado monetariamente e acrescido de juros de mora.
9.	Feita essa breve síntese dos fatos, perfilho o entendimento esposado pela secretaria instrutora.
10.	Uma vez que os responsáveis trouxeram argumentos com vistas a demonstrar a ocorrência da prescrição da dívida, mostra-se oportuno reproduzir os seguintes trechos do voto condutor do Acórdão 5236/2020-TCU-Primeira Câmara, da lavra do emitente Ministro Benjamin Zymler, em que a tese da imprescritibilidade das ações de ressarcimento ao erário foi objeto de análise à luz de recente entendimento proferido pelo STF, o qual foi firmado no julgamento do Recurso Extraordinário (RE) 636886/AL, com repercussão geral (tema 899) :
	'12. Enfatizo que estou aplicando a jurisprudência atual desta Corte de Contas sobre a matéria, consolidada na Súmula 282, para a prescrição do débito apurado e, no que tange à eventual aplicação de sanções, no incidente de uniformização de jurisprudência apreciado pelo Acórdão 1441/2016-TCU-Plenário, que adotou o prazo geral de prescrição indicado no art. 205 do Código Civil. Não desconheço que recentemente o Supremo Tribunal Federal, no âmbito do RE 636886/AL, fixou o seguinte enunciado para o Tema 899: 'É prescritível a pretensão de ressarcimento ao erário fundada em decisão de Tribunal de Contas'. Não obstante essa respeitável decisão, ainda pairam diversas dúvidas sobre a matéria, pois é possível a conclusão de que a deliberação não tratou da prescrição do processo de controle externo levado a cabo perante o Tribunal de Contas da União, mas sim da prescrição intercorrente ocorrida durante a fase de execução do acórdão condenatório do Tribunal. [...].
	15. Com base nessa possível interpretação, a matéria decidida no aludido feito não teria nenhuma repercussão de ordem prática e jurídica na presente tomada de contas especial, cujo título executivo extrajudicial ainda não se formou. Caso a AGU, na execução de eventual decisão condenatória proferida neste feito, deixe de adotar as medidas pertinentes dentro do prazo de cinco anos, aí sim haverá a aplicação da tese emanada no RE 636886, com o reconhecimento da prescrição intercorrente da ação de ressarcimento ao erário fundada em decisão de Tribunal de Contas (a ação de execução fiscal) , pela hipotética inação da Fazenda Pública. 
	16. Ainda que se interprete que a decisão do STF seja também aplicável à tramitação do processo de controle externo no âmbito do TCU, exsurgem outras diversas questões fundamentais para que esta Corte de Contas estabeleça novo tratamento acerca da prescrição do débito e da pretensão punitiva, em particular qual seria o dies a quo (data de ocorrência do fato irregular ou data do seu conhecimento pelo TCU) e as hipóteses de interrupção da prescrição. 
	17. Diante de todas as dúvidas ainda existentes sobre a decisão do STF no âmbito do RE 636886, opto por aplicar ao caso em exame a jurisprudência do TCU então existente, que se fundamenta no art. 37, § 5º, da Constituição Federal, no que tange ao ressarcimento do prejuízo, e no art. 205 da Lei 10.406/2002 (Código Civil) , no que se refere à pretensão punitiva.'
11.	Na mesma linha do precedente supracitado, reputo que deve ser mantido o entendimento atual desta Corte, de que são imprescritíveis as ações que visam o ressarcimento ao erário, o qual encontra-se consolidado na Súmula-TCU 282, até que essa questão seja plenamente esclarecida.
12.	Ante o exposto, e considerando que a pretensão punitiva já se encontra prescrita e que os responsáveis não lograram desconstituir as irregularidades que constaram dos ofícios de citação, este representante do Ministério Público de Contas manifesta-se de acordo com a proposta de encaminhamento lançada na instrução de peça 97, ratificada pelos pronunciamentos de peças 98 e 99, no sentido de julgar irregulares as contas dos responsáveis e condená-los ao ressarcimento de débito."
É o Relatório.

8.1. Luís Claudio Martins Teixeira (168850/OAB-RJ), representando Marli Silva Câmara de Freitas.  
8.2. Carla Maria Pedrosa Pinto Sousa (251523/OAB-SP) e outros, representando Henrique Johnson Buarque.  
8.3. Fernando Antônio Goulart (113363/OAB-RJ), representando Suely das Graças Alves Pinto.  
8.4. André Felipe Vieira dos Santos (171386/OAB-RJ) e outros, representando Paulo Cesar de Souza e Walney da Rocha Carvalho.

Subprocurador-Geral Paulo Soares Bugarin.

TOMADA DE CONTAS ESPECIAL. IMPUGNAÇÃO PARCIAL DAS DESPESAS. CITAÇÃO. REJEIÇÃO DAS ALEGAÇÕES DE DEFESA. AUSÊNCIA DE PRESCRIÇÃO DAS AÇÕES DE RESSARCIMENTO. CONTAS IRREGULARES. DÉBITO. MULTA.

TOMADA DE CONTAS ESPECIAL (TCE)

Secretaria de Controle Externo de Tomada de Contas Especial (SecexTCE).

Examina-se Tomada de Contas Especial instaurada pelo Fundo Nacional de Saúde (FNS) em desfavor dos Srs. Nelson Roberto Bornier de Oliveira e Mário Pereira Marques Filho, ex-prefeitos de Nova Iguaçu/RJ nas gestões 1/1/2001 a 4/4/2002 e 5/4/2002 a 31/12/2004, respectivamente, e demais gestores da Secretaria de Saúde daquele município, em razão de problemas detectados na aplicação de recursos provenientes do Sistema Único de Saúde (SUS) durante os exercícios de 2002 a 2004 e 2006 a 2008.
2.	As irregularidades que deram ensejo a este processo foram identificadas por meio de fiscalização realizada em 2008 pelo Departamento Nacional de Auditoria do Sistema Único de Saúde (Denasus) , a qual tinha como objetivo avaliar a aplicação de recursos financeiros repassados pelo Ministério da Saúde para os tetos financeiros de epidemiologia e controle de doenças (TFECD) e de vigilância sanitária em saúde (TFVS) .
3.	No âmbito deste Tribunal, a então Secretaria de Controle Externo do Estado do Pará (Secex/PA) , em 10/1/2018 (peça 30) , posicionou-se por:
3.1.	afastar a responsabilidade dos ex-Prefeitos de Nova Iguaçu/RJ, por considerar que a competência para gerir os recursos do Fundo Municipal de Saúde seria dos secretários municipais de saúde (inciso III do art. 9º da Lei 8.080/1990) ; 
3.2.	excluir a caracterização dos débitos referentes às despesas efetuadas no exercício de 2002, pois a fiscalização conduzida pelo Denasus em 2008 solicitou despesas realizadas há mais de seis anos, enquanto o prazo exigido para manutenção dessa documentação seria de cinco anos (peça 30, p. 4-5, §§ 23-30) ;
3.3.	 afastar a caracterização dos débitos referentes às despesas efetuadas no exercício de 2003 e 2004, em virtude da existência de registros relatando que os documentos comprobatórios dessas despesas teriam sido destruídos em incêndio ocorrido em junho de 2006; e
3.4.	excluir o débito no valor histórico de R$ 352.829,74, relativo à aquisição de biolarvicida em 22/12/2004, pois entendeu desarrazoada a conclusão dos auditores do Denasus de que o vencimento do registro emitido pela Anvisa implicaria também vencimento do prazo do produto, desconsiderando o prazo fixado pelo próprio fabricante. Também considerou insuficientes os indícios trazidos no relatório de que a quantidade adquirida do biolarvicida seria superior à real necessidade do município.
4.	Na sequência, a unidade técnica promoveu a citação dos ex-secretários municipais de saúde à época das ocorrências - Sra. Suely das Graças Alves Pinto (gestão de 10/8/2005 a 25/11/2006) , Marli Silva Câmara de Freitas (gestão de 25/11/2006 a 22/1/2008) , Henrique Johnson Buarque (gestão de 22/1/2008 a 26/3/2008) , Paulo César de Souza (gestão de 26/3/2008 a 2/4/2008) e Walney da Rocha Carvalho (gestão de 3/4/2008 a 10/2/2009) - para ressarcir débito equivalente a R$ 1.989.575,79 decorrente das irregularidades remanescentes descritas no Relatório de Auditoria 3337, emitido pelo Denasus (peça 2, p. 5-120) , quais sejam:
	i) utilização de verba do TFVS para o pagamento de pessoal cedido pela empresa Captar Cooper, sem a respectiva comprovação de produção, controle de horários e diárias ou dados pessoais dos profissionais, no total de R$ 1.953.216,19;
	ii) emprego de recursos do TFVS para efetuar o recolhimento de ISS referente ao pagamento da empresa Captar Cooper, no valor de R$ 36.359,60.
5.	A análise das alegações de defesa apresentadas coube à Secretaria de Controle Externo de Tomada de Contas Especial (SecexTCE) , cuja instrução transcrevi na íntegra em meu relatório e propõe, em síntese, rejeitá-las, julgar irregulares as contas dos responsáveis e condená-los ao ressarcimento de débito atualizado monetariamente e acrescido de juros de mora, e lhes aplicar multas individuais, à exceção dos gestores responsáveis pelos débitos da data-base 2005-2006, por considerar caracterizada a prescrição da pretensão punitiva.
6.	Anuo às conclusões e encaminhamentos propostos pela SecexTCE, cujos fundamentos adoto como minhas razões de decidir, os quais contaram também com a concordância do membro do Ministério Público junto ao TCU (MPjTCU) .
7.	Dentre os elementos carreados aos autos nas alegações de defesa dos responsáveis, encontram-se documentos apresentados com o intuito de demonstrar a regularidade de pagamentos efetuados na área de vigilância da saúde. Tal material foi encaminhado ao Denasus para que fosse verificado qual o impacto dessa documentação nas irregularidades em questão. Como resposta (peça 92) , o departamento informou, em síntese, que os aludidos documentos não teriam o condão de alterar as conclusões havidas anteriormente, pois já teriam sido analisados por ocasião da auditoria previamente realizada. Por esse motivo, não comprovariam a efetiva prestação dos serviços pagos à empresa Captar Cooper.
8.	Além de juntarem ao processo o aludido material, as defesas dos gestores também suscitaram, no essencial, a dificuldade de, neste momento, obter a documentação relativa à contratação questionada e a prescrição da dívida objeto desta TCE, haja vista o transcurso de longo lapso temporal desde a ocorrência dos fatos.
9.	Na mesma linha da área técnica e do Parquet, considero improcedentes ambos os argumentos. Este Tribunal por diversas vezes já manifestou o entendimento de que quando os ex-gestores tiverem dificuldade para ter acesso aos documentos necessários à comprovação da regular aplicação dos recursos transferidos, eles devem resolver o impasse por meio de vias administrativas e/ou judiciais cabíveis, não cabendo ao TCU a remoção de embaraços criados por administrações posteriores (Acórdão 437/2018-TCU-Segunda Câmara, Acórdão 2477/2007-TCU-Segunda Câmara, Acórdão 3357/2016-TCU-Primeira Câmara, Acórdão 352/2017-TCU-Primeira Câmara, entre outros) .
10.	De outra parte, e respeitando as posições em contrário, tenho, também, por incabíveis os argumentos dos recorrentes relativos à prescrição do débito, conforme os argumentos que apresento a seguir. 
11.	Em primeiro lugar, resta isento de dúvidas que a jurisprudência consolidada deste Tribunal de Contas da União (TCU) formou-se no sentido da imprescritibilidade das ações de ressarcimento ao erário. Nesse sentido, reproduzo o Enunciado de Súmula no 282, desta Corte: 
As ações de ressarcimento movidas pelo Estado contra os agentes causadores de danos ao erário são imprescritíveis. 
12.	De outra parte, e à semelhança dos outros julgadores deste TCU, não desconheço a recente decisão exarada pelo Supremo Tribunal Federal (STF) , prolatada no âmbito do Recurso Extraordinário (RE) 636.886/AL, por meio da qual foi fixado o seguinte enunciado para o Tema 899, de repercussão geral: 
É prescritível a pretensão de ressarcimento ao erário fundada em decisão de Tribunal de Contas. 
13.	Ocorre que, consoante o destacado pelo e. Ministro Benjamin Zymler no leading case que primeiro discutiu o alcance do referido julgado da Corte Suprema (voto condutor do Acórdão 5236/2020-TCU-Primeira Câmara) , ainda há diversas dúvidas sobre a matéria, pois resta possível a conclusão de que a decisão não tratou da prescrição do processo de controle externo levado a efeito no âmbito do TCU mas, sim, da prescrição intercorrente ocorrida durante a fase de execução do acórdão condenatório desta Corte. 
14.	Na oportunidade, Sua Excelência aduziu que a aludida decisão do STF enfrentou RE interposto pela União contra acórdão do Tribunal Regional Federal da 5ª Região (TRF/5) , ementado como se segue, pelo qual o regional negou provimento a embargos de declaração opostos contra acórdão de sua lavra: 
EMENTA: TRIBUTÁRIO. PROCESSUAL CIVIL. EXECUÇÃO FISCAL. PROCESSO PARALISADO POR MAIS DE CINCO ANOS. PRESCRIÇÃO INTERCORRENTE. OCORRÊNCIA. 1. Para fins práticos, deve-se observar quando a Fazenda Pública foi intimada a providenciar o andamento do feito. Passados cinco anos sem diligências concretas, ocorre a prescrição intercorrente. Caso haja suspensão na forma do art. 40, da Lei n. 6.830/80, ocorre a extinção se o feito permanecer paralisado por mais de seis anos. 2. Na hipótese dos autos, houve o arquivamento sem baixa do processo em 12.08.1999 e até a data da sentença extintiva do feito em 05.06.2006, a Fazenda Nacional não apresentou nenhuma medida concreta quanto à localização do devedor ou de seus bens. Revela-se, portanto, inequívoca a ocorrência da prescrição intercorrente. 
15.	O Ministro Benjamin Zymler argumentou que, na situação debatida judicialmente, a Fazenda Pública havia deixado a ação paralisada por mais de seis anos, o que ensejou fosse declarada a prescrição intercorrente no caso em tela. Isto é, a questão objeto da controvérsia cingiu-se à prescrição intercorrente ocorrida durante a fase de execução do acórdão condenatório do TCU. 
16.	Desse modo, ponderou que, com base nessa possível interpretação, a matéria decidida no mencionado feito não teria nenhuma repercussão de ordem prática e jurídica nos processos desta Corte, isso porque o título executivo, que é própria decisão do Tribunal, consoante o art. 19 da Lei 8.443/92, ainda não se formou. 
17.	Feito esse raciocínio, Sua Excelência acresceu que, ainda se possa interpretar que a decisão do STF também se aplique ao iter do processo de controle externo neste TCU, outras questões, de suma importância visando que este Tribunal estabeleça novo tratamento acerca da prescrição do débito, restariam pendentes de esclarecimento, relevando mencionar as relativas à definição da data de ocorrência do fato irregular ou data do seu conhecimento pelo TCU, bem assim as hipóteses de interrupção da prescrição. 
18.	Em conclusão, conduziu o colegiado a que aplicasse, ao caso in concreto, a jurisprudência do TCU até então vigente, fundamentada no art. 37, § 5º, da Constituição Federal, e consubstanciada na citada Súmula 282, no que tange ao ressarcimento do prejuízo. 
19.	Anoto que o entendimento acima também foi seguido em outros julgados desta Corte, sendo exemplos os Acórdãos: 1.492/2020, 2.104/2020, 2.182/2020 e 2.336/2020, Rel. Min. Aroldo Cedraz; 2.188/2020, Rel. Min. Raimundo Carreiro; 2.018/2020, Rel. Min. Ana Arraes; e 2.425/2020, Rel. Min. Vital do Rego, do Plenário; 6.494/2020, 9.402/2020 e 9.407/2020, Rel. Min. Walton Alencar Rodrigues; 5.236/2020, 6.084/2020, 6.465/2020, 6.466/2020, 7.982/2020, 9.277/2020, Rel. Min. Benjamin Zymler; e 8.550/2020, 9.011/2020, 9.012/2020 e 9.293/2020, Rel. Min. Bruno Dantas; e 9.385/2020, 9.389/2020 e 9.750/2020, Rel. Min. Subst. Augusto Sherman, todos da 1ª Câmara; e 5.681/2020, 6.350/2020, 8.316/2020, 8.940/2020, 8.945/2020, 8.947/2020, 8.948/2020, 9.208/2020, 9.216/2020, 9.681/2020, e 10.197/2020, da minha relatoria; 5.690/2020, 6.350/2020, 6.575/2020, 6.712/2020, 7.325/2020, 8.021/2020, 8.023/2020, 8.443/2020, 8.649/2020, 8.651/2020, 8.657/2020 e 10.180/2020 Rel. Min. Aroldo Cedraz; 6.171/2020, Rel. Min. Raimundo Carreiro; 6.207/2020, 8.498/2020 e 9.744/2020, Rel. Min. Ana Arraes; e 6.707/2020, 6.726/2020 e 9.725/2020, Rel. Min. Subst. Marcos Benquerer Costa, estes da 2ª Câmara) . 
20.	Releva, ainda, considerar que em 14 de agosto último, a Advocacia-Geral da União opôs embargos de declaração ao já citado acórdão proferido no RE 636.886/AL, objetivando exatamente dirimir dívidas quanto ao alcance da aludida decisão, notadamente para que se tenha como correta compreensão a de que "a tese de repercussão geral no acórdão  (...) embargado abrange apenas a fase executiva da decisão do TCU". 
21.	Nesse sentido, e considerando que os contornos ao final dados pela Corte Suprema após a apreciação dos aclaratórios certamente balizarão a atuação futura deste Tribunal de Contas da União, inclusive com as correções que por ventura se fizerem cabíveis, até em razão de a prescrição ser matéria de ordem pública, acompanho o posicionamento manifestado por esta Casa nos arestos antes mencionados e aplico ao caso em exame a jurisprudência do TCU até o momento firmada. 
22.	Por último, abordo a questão da prescrição da pretensão punitiva (multas) . Considerando que as irregularidades aqui tratadas se referem a despesas efetuadas entre os exercícios de 2002 e 2008 e que a respectiva citação se deu somente em 17/1/2018 (peça 31) , configura-se parcialmente a prescrição da pretensão punitiva no âmbito do TCU, nos termos do Acórdão 1441/2016-TCU-Plenário.
23.	Dessarte, a multa prevista pelo art. 57 da Lei 8.443/1992 c/c o art. 267 do Regimento Interno do TCU é cabível apenas em relação à parte dos recursos geridos pela Sra. Marli Silva Câmara de Freitas (gestão de 25/11/2006 a 22/1/2008) , e à integralidade dos recurso geridos pelos Srs. Henrique Johnson Buarque (gestão de 22/1/2008 a 26/3/2008) e Walney da Rocha Carvalho (gestão de 3/4/2008 a 10/2/2009) .
Ante o exposto, VOTO por que este Colegiado adote a minuta de acórdão que ora submeto à apreciação.
TCU, Sala das Sessões Ministro Luciano Brandão Alves de Souza, em 6 de outubro de 2020.
Ministro JOÃO AUGUSTO RIBEIRO NARDES 
Relator